【裁判字號】    85,台上,283
【裁判日期】    850208
【裁判案由】    租佃爭議
【裁判全文】
最高法院民事判決                                八十五年度台上字第二八三號
    上  訴  人
    （ 即選 定
    當 事人 ）  甲 ○ ○
                丙 ○ ○
                鄭 世 傳
    共      同
    訴訟代理人  王 富 茂律師
    複 代理 人  劉 錦 綸律師
    共      同
    訴訟代理人  林 辰 彥律師
    複 代理 人  洪 維 煌律師
    被 上訴 人  李 尚 癸
                            二.
                李 尚 福
                          號
                李 尚 祿
                李 尚 進
                李 尚 增
                            二.
                李 尚 有
                            二.
                李 尚 忠
                徐李梅妹
                許李正妹
                黃李春月
                            二.
                李 秋 月
                鄭李桂月
                謝李梅月
                李 花 月
                李 桂 蘭
                          五號.
                乙 ○ ○
                李 尚 全
右當事人間租佃爭議事件，上訴人對於中華民國八十一年六月三十日台灣高等法院第
二審判決（八十年度上字第八四三號），提起上訴，本院判決如左：
    主  文
原判決關於駁回上訴人請求確認兩造間就桃園縣中壢市○○段六－四號、六－一○號
、六－一一號、六－一二號、六－一六號、六－一七號六筆耕地之租賃關係不存在之
變更之訴及該訴訟費用部分廢棄，發回台灣高等法院。
    理  由
本件上訴人主張：被上訴人之被繼承人李水益於民國三十八年間向原地主鄭鴻源等人
承租坐落桃園縣中壢市○○段六號、六－二號、六－三號、六－四號、六－六號五筆
耕地，雙方訂有「中壢鎮石字第四號耕地三七五租約」，嗣上開六號、六－二號、六
－三號、六－六號四筆耕地分割為六－一○號、六－一一號、六－一二號、六－一六
號、六－一七號、六－一八號、六－六○號、六－六一號、六－六二號、六－六三號
、六－六四號、六－六五號、六－六六號十三筆耕地。伊現為該十三筆及六－四號計
十四筆耕地（下稱系爭耕地）之所有人。李水益承租系爭耕地後，未自任耕作，將之
建屋出售或轉租他人，耕地租約全部歸於無效等情，求為確認兩造間就系爭耕地之租
賃關係不存在之判決（上訴人在第一審求為命被上訴人將系爭耕地經中壢市公所登記
之耕地三七五租約予以註銷，並將土地返還上訴人及其他全體共有人，第一審判命被
上訴人將六－一六號、六－一七號二筆耕地返還上訴人及其他全體共有人，並駁回上
訴人其餘之訴，兩造各就其敗訴部分提起第二審上訴，上訴人在第二審變更聲明，求
為確認兩造間就系爭耕地之租賃關係不存在。原審確認兩造間就六－一八號、六－六
○號、六－六一號、六－六三號、六－六四號、六－六五號、六－六六號七筆耕地之
租賃關係不存在，並駁回上訴人其餘變更之訴。上訴人就原審駁回其請求確認兩造間
就六－四號、六－一○號、六－一一號、六－一二號、六－一六號、六－一七號六筆
耕地租賃關係不存在之訴部分提起第三審上訴，就六－六二號耕地所受敗訴判決部分
，未據其聲明不服，已告確定。另被上訴人乙○○就其敗訴部分提起第三審上訴，因
不合法，另以裁定駁回其上訴）。
被上訴人則以：伊父李水益並未將承租耕地違法轉租等語，資為抗辯。
原審駁回上訴人請求確認兩造間就六－四號、六－一○號、六－一一號、六－一二號
、六－一六號、六－一七號六筆耕地之租賃關係不存在之變更之訴，係以：被上訴人
之被繼承人李水益於三十八年間向鄭鴻源等人承租原桃園縣中壢市○○段六號、六－
二號、六－三號、六－四號、六－六號五筆耕地，訂有「中壢鎮石字第四號耕地三七
五租約」，系爭六－一○號、六－一一號、六－一二號、六－一六號、六－一七號五
筆耕地係由原六號、六－二號、六－三號三筆耕地分割而來，上訴人為六－四號、六
－一○號、六－一一號、六－一二號、六－一六號、六－一七號六筆耕地之所有人，
該土地上房舍林立，已無耕作跡象各節，為兩造所不爭，並有耕地三七五租約、土地
登記簿謄本及照片可憑，堪信為真實。李水益既有違法轉租他人，未自任耕作情事，
則耕地租約依法無效。被上訴人抗辯李水益未將耕地轉租他人云云，不足採信。惟按
確認原訂租賃關係不存在之訴，於出租人或承租人均為必要共同訴訟，系爭六－四號
等六筆土地之所有人除上訴人外，尚有鄭偉成及鄭宏成等人，上訴人起訴未列鄭偉成
、鄭宏成或其繼承人為原告，自有未合，不應准許等詞，為其判斷之基礎。
按確認之訴，非原告有即受確認判決之法律上利益者，不得提起，民事訴訟法第二百
四十七條定有明文。若被告對原告主張之法律關係，自始無爭執，即法律關係之存否
並無不明確之情形，尚不能謂原告有即受確認判決之法律上利益。查上訴人縱非系爭
土地共有人之全部，惟其他共有人與被上訴人之間倘對系爭土地有無租賃關係存在，
自始無爭執，既不能謂其他共有人對本件訴訟有即受確認判決之法律上利益，應否併
列其為原告，始為適格當事人，已非無疑。況上開六－一一號及六－一七號二筆耕地
業經台灣新竹地方法院六十二年度訴字第一三二九號判決分割，由共有人各自取得分
得土地之所有權確定（見原審卷(一)七八－八一頁），尤無列該土地原共有人全體為共
同原告之必要，原審未遑詳加推敲，遽認請求確認租賃關係不存在之訴，於出租人或
承租人均為必要共同訴訟，進而為上訴人敗訴之判決，尚嫌速斷。上訴論旨，指摘上
開於其不利部分之原判決不當，求予廢棄，非無理由。
據上論結，本件上訴為有理由，依民事訴訟法第四百七十七條第一項、第四百七十八
條第一項，判決如主文。
中      華      民      國    八十五    年      二      月      八      日
                              最高法院民事第四庭
                                  審判長法官  許  朝  雄
                                        法官  梁  松  雄
                                        法官  陳  國  禎
                                        法官  劉  延  村
                                        法官  徐  璧  湖
      右正本證明與原本無異
                                              書  記  官
中      華      民      國    八十五    年      二      月    二十七    日
                                                                      Ｋ


司法院資訊處製作；財團法人民間司法改革基金會備份。
